【裁判字號】    98,家訴,8
【裁判日期】    980929
【裁判案由】    給付生活費等
【裁判全文】
臺灣宜蘭地方法院民事判決               98年度家訴字第8號
原      告  甲○
訴訟代理人  丙○○
被      告  乙○○
上列當事人間請求給付生活費等事件，本院於民國98年9月15日
言詞辯論終結，判決如下：
    主      文
原告之訴駁回。
訴訟費用由原告負擔。
    事實及理由
一、原告主張其與被告經人介紹後，於民國91年（即西元2002年
    ）12月2日在重慶市涉外婚姻登記處登記結婚，並自92年4月
    5日起，至臺灣與被告共同生活1年半；93年間兩造商量談妥
    返回重慶等地旅遊及回老家渠縣探視，原告本要求被告先為
    原告辦妥回臺手續，詎被告竟要求原告先返重慶，再將旅行
    證、健保卡及大陸居民往來臺灣通行證等寄回臺灣，由被告
    為原告辦理回臺手續後，俟被告於10月間至重慶時，即可將
    相關證件交予原告；原告因此遭被告欺騙而於93年9月22日
    返回重慶，9月24日便將相關證件寄回臺灣，然竟遭被告拒
    收；隨後，原告多次電請被告為其辦理回臺手續均遭拒絕，
    原告託友至被告住處催促被告為其辦理回臺手續亦遭拒絕，
    為此給原告帶來極大精神傷害；兩造係合法夫妻，共同生活
    期間感情良好，惟由於被告子女之故，致使兩人不能團圓，
    現兩岸已三通，不應該再因補辦手續而隔絕夫妻關係。綜上
    ，兩造既為夫妻，被告應該為原告辦理來臺手續，又原告返
    回大陸地區已逾4年，無工作，生活十分困難，被告應履行
    夫妻扶養義務，給付4年6月之扶養費，以每月新臺幣（下同
    ）5,000元計算，共計27萬予原告，爰依民法第1001條之規
    定訴請被告履行同居義務，及依民法第1116條之1之規定，
    訴請被告給付扶養費共27萬元予原告等語。
二、被告則以原告若入境，不會到其住處居住，且原告之女就讀
    大學，業已向其索取30多萬元，其中10萬元作為學費，20萬
    元用來蓋房子，其已無金錢，名下亦無財產，目前僅有每月
    13,500元之就養金，倘其為原告辦理入境，其亦無能力再給
    付原告任何費用等語，資為抗辯。
三、兩造現為夫妻關係，業據原告提出戶籍謄本、結婚證、結婚
    公證書（以上均影本）各1件為證，並為被告所不爭執，自
    堪信為真實。
四、按夫妻之一方為臺灣地區人民，一方為大陸地區人民者，其
    結婚或離婚之效力，依臺灣地區之法律，臺灣地區與大陸地
    區人民關係條例第53條定有明文。本件原告為大陸地區人民
    ，被告為臺灣地區人民，故原告訴請被告履行同居有無理由
    ，應適用臺灣地區之法律。又夫妻互負同居之義務，非有不
    能同居之正當理由不得拒絕之，此觀民法第1001條規定自明
    ；而所謂有不能同居之正當理由，乃指夫妻有不堪同居或不
    宜同居之事由，或依其情形要求夫妻同居為不合理而言，最
    高法院亦著有89年台上字第73號判決可資參照。
五、原告主張其於93年9月22日返回重慶市，9月24日將旅行證、
    健保卡與大陸居民往來臺灣通行證寄回臺灣，遭被告拒收；
    又原告多次電請或託友催促被告為其辦理回臺手續均遭拒絕
    ，致原告至今無法回臺與被告履行同居生活等情，業據其提
    出中華民國臺灣地區入出境許可證、健保卡、大陸居民往來
    臺灣通行證、臺灣快件發遞單、收據（以上均影本）各1件
    為證，並為被告所不爭執，應堪信為真實。則本件之爭點在
    於被告是否有拒絕同居之正當理由？經查：
  (一)被告辯稱「原告若入境，不會到其住處」等語，此業據證人
    即被告之子葉素龍到庭證述「原告沒有履行夫妻之間照顧義
    務，原告一來臺灣之後就在外工作，幾乎很少回來照顧被告
    ，被告93年間摔斷腿住在羅東聖母醫院，住院1、2個禮拜期
    間，原告都沒有來照顧被告，而是去做她自己的工作」、「
    原告來臺之目的是要工作賺錢，並不是要跟被告共營家庭生
    活，就算幫原告辦入境，她也是要來這邊工作賺錢，原告以
    前來臺期間都沒有住在家裡」等語。由上可知，被告未協助
    原告辦理入境來臺手續之原因，在於被告認原告於婚姻期間
    經常在外工作，鮮少在家與被告共營家庭生活，故其縱協助
    原告辦理入境，原告入境後亦不會與其共營夫妻生活所致，
    堪認兩造間已失去互信互愛之婚姻基礎；再佐以原告於98年
    8月11日言詞辯論期日提出之書面記載「在我回重慶之前，
    我們夫妻商量好，我先回重慶，乙○○10月回來，就因為乙
    ○○要回來，而我以前在重慶只有一間房，又有一個女兒，
    我只好把我在臺灣工作的錢在重慶買了一套兩房一廳的二手
    房，房屋總房價為24萬元人民幣，加上手續費和稅費總共25
    萬元人民幣，所以我只首付了8萬元人民幣，向銀行貸款16
    萬元人民幣，我們每月向銀行分期還款1,400元人民幣，還
    款年限是15年，因為我當時的年齡已超過45歲，沒有貸款資
    格，所以房子是寫女兒的名字，當時女兒也才剛剛畢業，醫
    科院校剛畢業的學生由於沒有醫師資格證收入較低，當時我
    想著能馬上回臺灣打工，所以才冒險買下這個房子；本來女
    兒一直想去讀碩士和博士的（因為學醫專業和其他專業不同
    ，要想有發展，必須深造），但是由於家裡這套房子每月要
    月供（原來那套小房間是原來單位的，沒有產權我們一搬走
    後，單位就自動回收了），所以女兒打消繼續深造的念頭，
    所以現在家裡的情況相當具體，如果乙○○不違背當初的承
    諾，不把我騙回重慶，我家裡的情況不會這樣慘，才不會欠
    銀行的貸款；在臺灣時，我還用我打工的錢拿來買空調和微
    波爐，他家裡以前都沒有這些電器，乙○○在臺灣每月工資
    只有13,000元臺幣，所以家裡平時得有些家用也是我打工的
    錢貼補，在他在聖母醫院住院的20天，他只給了我2,000元
    臺幣做家用，其餘的錢都是我自己貼補。總之，我在臺灣外
    出打工都是經過乙○○同意的，我打工的目的就是為了在大
    陸讀書的女兒減輕經濟負擔，具體情況乙○○也是知道的」
    等語，亦可推知原告既在大陸地區置產並向銀行貸款，其入
    境目的無非冀望能來臺工作賺錢以減輕經濟負擔，且原告入
    境後，勢必需長時間在外工作賺取金錢以解決其經濟困境，
    難以期待其能以較長時間與被告共營家庭生活；再原告高齡
    90歲，日常生活尚須賴他人長時間扶持及照護，原告來臺主
    要既係基於經濟目的，則其與被告在精神上及物質上互相扶
    持與依存之時間必相當有限，顯與婚姻係「以終生共同生活
    為其目的之一男一女之適法的結合關係」意旨相違。
  (二)承上，原告來臺之主要目的在於多賺取金錢以解決其在大陸
    地區所處之經濟困境，而被告名下無財產（稅務電子閘門財
    產所得調件明細表參照，見卷第80頁），每個月依賴13,500
    之就養金生活已顯不足，無論主觀意願或客觀環境，其與原
    告間再無互信互愛、互相扶持之婚姻基礎，應認被告有不能
    與原告同居之正當理由。從而，原告主張被告應履行夫妻同
    居義務，且據以聲明被告應協助原告辦理返臺及相關手續為
    無理由，不應准許。
六、次按夫妻互負扶養之義務，民法第1116條之1固定有明文，
    惟其受扶養之權利，參照同條關於「其受扶養權利之順序與
    直系血親尊親屬同」，及同法第1117條關於「受扶養權利者
    ，以不能維持生活而無謀生能力者為限。前項無謀生能力之
    限制，於直系血親尊親屬，不適用之」等規定，可知雖不受
    無謀生能力之限制，但仍應以不能維持生活者為限（最高法
    院79年台上字第2629號判例參照）。則本件原告訴請被告給
    付4年6月之扶養費計270,000元予原告有無理由，應視原告
    究竟能不能以自己財產及勞力所得以維持自己之生活？
七、原告主張其於93年9月22日返回大陸地區重慶市，被告即未
    支付原告扶養費等語，為被告所不爭執，固堪信為真實。惟
    查，原告之訴訟代理人丙○○到庭陳述「（問：原告有無子
    女？）原告有一個女兒，叫王冰姬，這筆房地現在是王冰姬
    名下所有，本來是原告所有，當初是原告所買，原告的資金
    來源是在臺灣1年多的工作所得，後來因為原告年齡的關係
    ，貸款受限，所以才將房地移轉給王冰姬所有，以方便貸款
    」、「（問：原告在大陸有無工作？）無正職的工作，有幫
    人推拿」、「（問：原告在大陸可否維持基本的生活？）可
    以」等語，並提出郵政存簿儲金簿內頁、重慶市房地產抵押
    合同（以上均影本）、王冰姬在校證明、重慶市○○區○○
    路街道花園路社區委員會證明各1件為證。本院因認原告在
    大陸地區有其所購買之房地1筆，登記在其女王冰姬名下，
    其雖無正職工作，然有幫人推拿等基本工作能力，又其訴訟
    代理人丙○○亦自承原告有維持基本生活之能力，足認原告
    無「不能維持生活」之情形甚明；反觀被告每月之就養金僅
    13,500元，名下無財產，則有前開稅務電子閘門財產所得調
    件明細表1件在卷可佐；相較之下，原告經濟能力優於被告
    ，且並無「不能維持生活」之情事。從而，原告本於夫妻相
    互間應負之扶養義務，請求被告給付4年6月之扶養費共計27
    萬元予原告為無理由，應予駁回。
八、本件判決之基礎已臻明確，兩造其餘攻擊防禦方法及舉證，
    核與判決結果無所影響，爰不一一詳予論述，併此敘明。
九、據上論結，本件原告之訴為無理由，依民事訴訟法第78條，
    判決如主文。
中    華    民    國    98    年    9     月    29    日
                  臺灣宜蘭地方法院家事法庭
                      法  官  周健忠
以上正本與原本無異。
如不服本判決，應於收受送達後20日內向本院提出上訴狀（應附
繕本）。
中    華    民    國    98    年    9     月    29    日
                      書記官  姚國華


司法院資訊處製作；財團法人民間司法改革基金會備份。
